【裁判字號】    92,訴,239
【裁判日期】    920704
【裁判案由】    採購
【裁判全文】
高雄高等行政法院判決                              九十二年度訴字第二三九號
                              .
    原      告  鼎雄營造有限公司
    代  表  人  甲○○  董事
    訴訟代理人  吳豐賓  律師
    被      告  高雄市政府工務局新建工程處
    代  表  人  乙○○  ○○
    訴訟代理人  周文溪
                丁○○
                丙○○
右當事人間因採購事件，原告不服行政院公共工程委員會中華民國九十一年十二月二
十日訴九一四○七號審議判斷，提起行政訴訟。本院判決如左：
    主  文
原告之訴駁回。
訴訟費用由原告負擔。
    事  實
一、事實概要：
緣原告參與被告所辦理「高雄市鼎金國民中學活動中心新建工程」採購案（下稱本採
購案）；本採購案於民國（下同）九十一年五月二十二日開標，由原告以標價新台幣
（下同）五千三百八十萬元，為底價五千六百七十八萬三千元以內之最低標得標。詎
原告得標後以其工程投標單上有關「鋼材」、「模板」等項目之價格填寫錯誤，以致
承攬總價偏低，請求被告撤銷決標、返還押標金，經被告一再催告仍拒絕訂約，被告
乃以九十一年八月十四日高市工新（三）字第○九一○○○七四五一號函通知原告，
認原告有政府採購法第一百零一條第一項第七款之情形，並附記依據政府採購法第三
十一條第二項第五款及本工程投標須知第二十二條第四款規定，撤銷原告之決標權、
押標金不予退還，及如未提出異議，將依據政府採購法第一百零二條第三項規定將原
告名稱及相關情形刊登政府採購公報。原告不服提出異議，經被告認其異議不成立，
提出申訴，亦遭判斷駁回，乃提起本件行政訴訟。
二、兩造聲明：
（一）原告聲明求為判決：審議判斷及原處分（包括停權處分）均撤銷。被告應作成
      返還原告押標金二百八十萬元，及自九十一年五月二十三日起至清償日止按年
      息百分之五計算利息之處分。
（二）被告聲明求為判決：駁回原告之訴。
三、兩造之爭點：
甲、原告主張之理由：
（一）按「機關辦理採購採最低標決標時，如認為最低標廠商之總標價或部分標價偏
      低，顯不合理，有降低品質、不能誠信履約之虞或其他特殊情形，得限期通知
      該廠商提出說明或擔保。廠商未於機關通知期限內提出合理之說明或擔保者，
      得不決標予該廠商，並以次低標廠商為最低標廠商。」政府採購法第五十八條
      定有明文。本件原告參與招標之報價單有關「鋼材」部分之單價，因繕寫錯誤
      ，而誤載為每公噸「５００」元，與市場一般價格（約每公噸「８６０５」元
      ）相較，不僅明顯偏低，甚且不足市場價格之一成；另有關清水模板及普通模
      板部分之單價，亦因繕寫錯誤而誤載為每平方公尺「５０」元，而與市場一般
      價格（約每平方公尺「２５８」及「２１９元」）相較，不僅明顯偏低，甚且
      不足市場價格之三成；顯均已符合政府採購法施行細則第八十條第四款規定，
      而應有政府採購法第五十八條規定之適用，故被告應踐行該條程序，不予決標
      與原告，並返還押標金。
（二）又行政機關之裁量或判斷並非完全放任，行政機關行使該權限時仍須遵守法律
      優越原則，所作之個別判斷，亦應避免違背誠信原則、平等原則、比例原則等
      一般法的規範，如係基於法律條款之授權時，尤其不得違反授權之目的或超越
      授權之範圍。而政府採購法第五十八條立法精神乃為防止低價搶標、改善採購
      環境、避免影響工程進度及品質起見，參照機關營繕工程及購置定製變賣財物
      稽察條例第十五條之規定，明定其處理方式，故政府機關裁量權之行使，須符
      合適用政府採購法第五十八條授權之目的，並受其規範；查本件原告參與招標
      之報價，若未將「鋼材」、「模板」部分之單價繕寫錯誤，則合理投標總標價
      應為五千九百二十八萬九百四十九元（即原投標總標價「五千三百八十萬元」
      加上因「鋼材」、「模板」單價繕寫錯誤之價差五百四十二萬八千九百四十九
      元），顯已逾本工程所定底價五千六百七十八萬三千元，相較於次低標廠商之
      總標價六千三百萬元，第三低標廠商之總價七千二百萬元，皆高於本工程底價
      五千六百七十八萬三千元情形來看，顯見本工程所定底價本有偏低之虞，倘非
      因原告報價單「鋼材」、「模板」部分之單價繕寫錯誤，而由原告以不合理之
      最低標價得標，則本工程投標案即應招致流標結果。另查，被告於九十一年七
      月三日依原訂定底價辦理本工程的第二次招標，卻因無任何廠商投標而遭流標
      ；嗣後雖經招標機關調整及修正本工程預算，編列其減項金額約五百四十五萬
      九千九百五十元，並於九十一年八月二十日重新辦理本工程預算修正後之第一
      次減項招標，亦因二度流標，而再行第二次修正減項後方順利發包，又當時並
      無任何物價調漲之問題，益證本工程之預算編列及底價訂定應有偏低不實之虞
      因此，被告如執意要求原告履行簽約手續，由原告承造本工程，不僅降低工程
      品質之虞，更有違背政府公平合理進行公共工程採購及維護公共工程施工品質
      之原則，故應參照行政院公共工程委員會訴字第八八一二○號：「衡量廠商之
      投標價是否合理，不能以底價作為唯一依據。」之原則，踐行政府採購法第五
      十八條規定之程序，准予發還押標金，並撤銷刊登於政府採購公報及停權之處
      分，以維原告權益。
（三）又被告之作為係違反行政程序法第八條及第七條規定。蓋行政機關行使裁量權
      應不得強人所難，始符誠信，本件原告因誤繕部分標價，若依原標價得標承作
      ，必致虧損，且降低公共工程之品質，而被告重新招標，以更合理價格由得標
      廠商施作，既能確保工程品質，亦無其他損害，被告不為之，反堅持決標予原
      告，並不發還押標金二百八十萬元，實有違誠信。另政府採購法等相關法令規
      定「沒收押標金」、「停權」之立法目的，無非維護採購案之招標秩序及履約
      誠信，本件原告因無心之失致誤繕部分標價，並未影響招標秩序，亦無破壞招
      標秩序之意圖，而被告在調整預算結構後也順利完成採購發包作業，並無任何
      損害，其沒收原告之押標金二百八十萬元，並予以停權，並無助於招標目的達
      成，亦非對人民權益損害最少之方法，其所造成原告之損失二百八十萬元押標
      金之損害與其欲達成之招標順利之目的間並無因果關係；易言之，被告若踐行
      政府採購法第五十八條規定之程序，返還押標金予原告，並無礙其行政目的之
      達成，且可減少原告損害，觀諸「大鵬專案Ａ區第九標工程乙案行政機關之處
      理程序」亦可得證。
乙、被告主張之理由：
（一）原告之工程投標單中有關『鋼材』及『模板』之欄位，均有修正蓋章；另其『
      發包費總計』欄內以號碼填列金額【57,560,444】元，又於『總施工費』欄內
      以中文填列「金額新台幣伍仟參佰捌拾萬元」，足見原告並非因無心之失而繕
      寫錯誤，實係為求低價搶標而削價競爭。又本工程投標單備註參即載明：「簽
      定契約時詳細表、單價分析表或其他相關書表所列各項目之單價，應按本機關
      原列預算單價，以決標總價比例調整。」是本工程採購案所列各工程項目之單
      價，係按決標金額及核定底價之比例，依預估底價書之單價調整。又本採購案
      核定底價五千六百七十八萬三千元，原告標價五千三百八十萬元，決標金額及
      核定底價比例為百分之九十四；原告所報『鋼材』部分之單價，經調整後為每
      公噸九千七百四十三元，較諸原告所稱之一般市場價格八千六百零五元高出甚
      多；另『清水模板』及『普通模板』調整後單價分別為每平方公尺二百零四元
      及一百六十七元，亦達原告所稱一般市場價格之百分之八十或百分之七十六不
      等。且原告除鋼材、模板等項目標價偏低外，其餘項目單價均較被告預估底價
      書所列者為高。諸如此情，皆與採購法第五十八條、採購法施行細則第七十九
      條及第八十條所稱「總標價偏低」或「部分標價偏低」之情形不符。此有原告
      投標文件及被告預估底價書附卷可稽。另採購法第五十八條乃授權招標機關辦
      理採購時，於廠商之總標價或部分標價偏低，顯不合理，有降低品質，不能誠
      信履約之虞或其他特殊情形，得限期通知該廠商提出說明或擔保，否則得不決
      標於該最低標廠商之權責，並非授權最低標廠商可自由認定，並作為拒絕締約
      或履行契約義務之理由。況原告身為專事工程承攬之營造業者，豈可以此可歸
      責於己之事由，主張自己標價偏低將有降低品質或不能誠信履約之虞？若果如
      此，則無異承認承攬人可先以低價搶標，再以標價過低有降低品質或不能誠信
      履約之虞為由，進而要脅定作人追加工程費用。故原告主張被告應依採購法第
      五十八條相關規定不得決標予原告云云，要無可採。
（二）本採購案契約價金係以原告工程投標單之總標價為準，而該標價係原告根據招
      標文件所列工程項目，考量市場價格、營運成本、利潤盈虧等因素，於其意思
      決定自由之狀況下填列於工程投標單上，意即原告認為總標價五千三百萬八十
      元乃符合市場行情、營運成本、盈虧利潤。果若以此標價履約將造成原告之虧
      損，亦屬原告於投標前應自行評估之風險，得標後亦應由原告自行承擔該風險
      ，原告自不得一方面低價搶標，同時又主張以其標價承攬施作將造成原告之虧
      損。又本採購案依政府採購法規定，底價金額於開標前皆予保密，原告事前既
      無法得知底價金額之多寡，則被告核定底價是高是低，對於原告之投標行為並
      無影響，況且原告之標價五千三百八十萬元係其基於意思自由所決定，縱使被
      告事前以較高之金額核定底價，原告仍舊是以該標價進場投標，則於事前提高
      底價之金額，對本案而言毫無意義。實則廠商投標前倘未能實際詳細估算，動
      輒低價搶標，事後發現標價過低不敷成本，再以標價計算錯誤或標單繕寫錯誤
      為由，要求採購機關撤銷決標，且不得對廠商予以停權處分或沒收押標金，則
      無異視政府採購程序為兒戲，任由投標廠商予取予求，又何能維持政府採購程
      序之公平性及公信力。是原告主張因被告核定底價偏低，致其以標價五千三百
      八十萬元承攬施作，將有降低品質或不能誠信履約之虞，亦無足取。
（三）原告於得標後，無正當理由不接受決標或不訂約之情事已如前述，被告依政府
      採購法第三十一條第二項第五款及本工程投標須知第二十二條第四款規定，不
      予發還其押標金即無不合。況本採購案於九十一年五月二十二日決標，依本工
      程投標須知第二十五條規定，原告至遲應於同年六月六日簽約興建，惟因原告
      無正當理由拒絕締約履行，致被告須重行辦理招標，且因底價洩漏致各方廠商
      採取觀望態度，以致一再流標，被告迫於無奈不得已刪減若干工程項目及數量
      後，方於同年十月二十九日完成招標程序。其因可歸責於原告之事由，致被告
      因此耗費無數之行政資源，且造成公共工程進度延宕數月，影響公共利益甚鉅
      ，豈可謂無干擾招標秩序？且被告因此計刪減工程項目及數量金額達數百萬元
      ，又豈可謂被告毫無損害？故原告所言殊不足採。
    理  由
一、按九十一年二月六日修正公布之政府採購法第七十四條及第八十三條雖規定：「
    廠商與機關間關於招標、審標、決標之爭議，得依本章規定提出異議及申訴。」
    「審議判斷，視同訴願決定。」另同法第八十五條之一第一項則規定，機關與廠
    商因履約爭議未能達成協議者得向採購申訴委員會申請調解；即依此修正後之政
    府採購法規定，其就採購爭議之性質，係採所謂「雙階理論」，即將政府採購契
    約締結前採購決定程序之相關爭議定位為公法性質，至於政府採購契約之履約或
    驗收爭議，則定位為私法上之爭議，應循民事爭訟途徑解決。然關於政府採購法
    第一百零一條第一項通知之性質，依同法第一百零二條第一、二項規定，廠商對
    於採購機關依政府採購法第一百零一條第一項所為之通知，認為違反政府採購法
    或不實者，得提出異議及申訴；而同法第一百零二條第四項復規定，本項之異議
    及不服此異議所為之申訴處理，準用第六章之規定，而第六章即為關於採購爭議
    得提出異議及申訴，及將政府採購申訴審議委員會對申訴所為之審議判斷，視同
    訴願決定等規定（政府採購法第七十四條至第八十三條參照）；是自此等規定，
    可知立法者有意將政府採購法第一百零一條第一項通知之救濟程序循公法之救濟
    途徑為之；且修正後政府採購法第一百零三條第一項更規定：「依前條第三項規
    定刊登於政府採購公報之廠商，於下列期間內，不得參加投標或作為決標對象或
    分包廠商。一、有第一百零一條第一款至第五款情形或第六款判處有期徒刑者，
    自刊登之次日起三年。但經判決『撤銷原處分』或無罪確定者，應註銷之。二、
    有第一百零一條第七款至第十四款情形或第六款判處拘役、罰金或緩刑者，自刊
    登之次日起一年。但經判決『撤銷原處分』或無罪確定者，應註銷之。」即自其
    中第一款及第二款但書關於「經判決撤銷原處分」之用語，更足見政府採購法於
    九十一年二月六日修正後，立法者有意就採購機關依政府採購法第一百零一條第
    一項所為之通知，並不區分政府採購法第一百零一條第一項各款情形，究屬招標
    、審標、決標階段之公法爭議，或履約、驗收階段之私法爭議，概認此通知為一
    行政處分；而此處分並發生政府採購法第一百零二條第三項刊登政府採購公報及
    第一百零三條第一項不得參加投標或作為決標對象或分包廠商之效果。退一步言
    ，縱認政府採購法第一百零一條第一項之通知亦有雙階理論之適用，然本件原告
    係就被告應否決標予原告為爭執（詳如下述），亦即本件仍屬採購契約締結前採
    購決定階段之爭議，而屬公法爭議。是本件應屬公法爭議，而屬本院權限之事件
    ，先此敘明。
二、本件因原告參與被告所辦理「高雄市鼎金國民中學活動中心新建工程」採購案；
    而該採購案於九十一年五月二十二日開標，由原告以標價五千三百八十萬元，為
    底價五千六百七十八萬三千元以內之最低標得標。詎原告得標後以其工程投標單
    上有關「鋼材」、「模板」等項目之價格填寫錯誤，致承攬總價偏低，請求被告
    撤銷決標為由拒絕訂約，被告乃以九十一年八月十四日高市工新（三）字第○九
    一○○○七四五一號函通知原告，認原告有政府採購法第一百零一條第一項第七
    款之情形，並附記撤銷原告之決標權、押標金不予退還，及如未提出異議，將依
    據政府採購法第一百零二條第三項規定將原告名稱及相關情形刊登政府採購公報
    等情，已經兩造分別陳述在卷，並有被告九十一年八月十四日高市工新（三）字
    第○九一○○○七四五一號函附原處分卷可稽，自堪認定。而原告提起本件訴訟
    ，無非以其參加本件採購案所投標之總標價雖達底價百分之九十四，然原告之報
    價單有關鋼材及模板部分單價，因繕寫錯誤不足市場價格之一成及三成，符合政
    府採購法施行細則第八十條第四款規定，而應有政府採購法第五十八條規定之適
    用，然被告竟未踐行政府採購法第五十八條規定，反而不顧工程品質，恣意由原
    告決標，甚至對原告為政府採購法第一百零一條第一項第四款之通知，實為濫用
    裁量權，並有違誠信原則及比例原則等語，資為爭執。
三、經查：
（一）按「機關辦理採購採最低標決標時，如認為最低標廠商之總標價或部分標價偏
      低，顯不合理，有降低品質、不能誠信履約之虞或其他特殊情形，得限期通知
      該廠商提出說明或擔保。廠商未於機關通知期限內提出合理之說明或擔保者，
      得不決標予該廠商，並以次低標廠商為最低標廠商。」政府採購法第五十八條
      定有明文。而本條之立法意旨在於政府辦理採購以最低標決標之情形，採購機
      關固希望以越低的價格決標，對其越有利，惟若廠商以超低價格搶標而得標，
      未必有誠信履行契約的意願，採購機關若仍決標給該廠商，最後可能係該廠商
      無法履約，導致採購機關的損失，故賦予採購機關不予決標給該廠商之權限，
      但並非要求採購機關在標價偏低時即必須不予決標該廠商（參羅昌發著「政府
      採購法與政府採購協定論析」第二六六頁）；故該條規定，乃賦予採購機關辦
      理採購決標事宜時，就最低標廠商之總標價是否有偏低，顯不合理，而有降低
      品質、不能誠信履約之虞或其他特殊情形有考量之權限，以確保採購之品質及
      履約，是本條立法所要保護對象及認定權限均屬採購機關，而非得標之廠商。
      而行政院公共工程委員會（八八）工程企字第八八一八二三二號函釋：「．．
      ．機關認為廠商之標價無偏低顯不合理，不能誠信履約之虞或其他特殊情形，
      而未要求廠商提出說明，該廠商卻主張其標價不合理時，機關如不予採信，亦
      得逕決標予該廠商．．．。」該會（八八）工程企字第八八一四八九○號函釋
      ：「．．．（一）如機關認為廠商之標價並無偏低顯不合理，有降低品質、不
      能誠信履約之虞或其他特殊情形，毋須通知廠商提出說明或擔保。．．．．．
      ．。」該會（八八）工程企字第八八○七四三二號函釋：「招標文件未明定者
      ，機關如認為廠商之標價雖低於百分之八十，但並無政府採購法第五十八條所
      稱顯不合理，有降低品質、不能誠信履約之虞或其他特殊情形，亦未限期通知
      該廠商提出擔保，而直接決標予該廠商者，可免收取差額保證金」等函釋，亦
      為相同意旨之說明；足見最低標之總標價有無偏低不合理降低工程品質情形，
      其是否決標或應否通知廠商提出說明或擔保，應由採購機關衡量具體情形決定
      之，而行政院公共工程委員會上開函釋核與政府採購法第五十八條規定意旨相
      符，爰予援用。
（二）查原告係以其投標單上關於「鋼材」、「模板」部分繕寫錯誤，其單價僅為市
      價一成及三成，符合政府採購法施行細則第八十條第四款規定為由，主張應有
      政府採購法第五十八條規定之適用云云。然查，被告辦理本招標案採訂底價之
      最低標方式；而開標結果，原告投標之總標價為五千三百八十萬元，為參與投
      標之廠商中最低標，並在底價五千六百七十八萬三千元以內一節，已經兩造分
      別陳述甚明，並有採購開（決）標紀錄表附原處分卷可稽。而政府採購法第五
      十八條所稱總標價或部分標價偏低，係指同法施行細則第七十九條及第八十條
      規定而言，即「本法第五十八條所稱總標價偏低，指下列情形之一：一、訂有
      底價之採購，廠商之總標價低於底價百分之八十者。二、未訂底價之採購，廠
      商之總標價經評審或評選委員會認為偏低者。三、未訂底價且未設置評審委員
      會或評選委員會之採購，廠商之總標價低於預算金額或預估需用金額之百分之
      七十者。預算案尚未經立法程序者，以預估需用金額計算之。」「本法第五十
      八條所稱部分標價偏低，指下列情形之一：一、該部分標價有對應之底價項目
      可供比較，該部分標價低於相同部分項目底價之百分之七十者。二、廠商之部
      分標價經評審或評選委員會認為偏低者。三、廠商之部分標價低於其他機關最
      近辦理相同採購決標價之百分之七十者。四、廠商之部分標價低於可供參考之
      一般價格之百分之七十者。」「訂有底價之採購，廠商之總標價低於底價百分
      之八十者。」而本採購案，原告標價為五千三百八十萬元業已達被告所訂底價
      五千六百七十八萬三千元之百分之九十四，自無上述總標價偏低情事。另本採
      購案之工程投標單備註參載明：「簽定契約時詳細表、單價分析表或其他相關
      書表所列各項目之單價，應按本機關原列預算單價，以決標總價比例調整。」
      有該工程投標單附原處分卷可按；是本採購案所列各工程項目之單價，係按決
      標金額及核定底價之比例，依預估底價書之單價調整。而本採購案核定底價五
      千六百七十八萬三千元，原告標價五千三百八十萬元，決標金額及核定底價比
      例為百分之九十四；是原告標單所報『鋼材』部分之單價，經調整後為每公噸
      九千七百四十三元，另『清水模板』及『普通模板』調整後，單價則分別為每
      平方公尺二百零四元及一百六十七元，亦據被告陳述甚明，並有原告之工程投
      標單及本採購案預估底價詳細表附原處分卷可資佐證；是經調整後應訂於契約
      之鋼材及模板價格，鋼材部分較諸原告所稱之一般市場價格八千六百零五元高
      出甚多；另『清水模板』及『普通模板』調整後亦達原告所稱一般市場價格之
      百分之八十或百分之七十六不等，而未達政府採購法施行細則第八十條第四款
      規定之百分之七十之比例。況細觀原告之工程投標單，其中除上述鋼材、模板
      項目之標價偏低外，其餘項目之單價均較被告預估底價詳細表所載者為高；且
      原告之工程投標單中有關「鋼材」及「模板」欄位，均有因修正而蓋章之情；
      並此工程投標單首頁「發包費總計」欄位，原告係以阿拉伯數字填載金額為「
      57,560,444」元，然於此頁上方關於「總施工費」之欄位則是以中文大寫填載
      「新台幣伍仟參佰捌拾萬元」，二者金額亦不一致，有該工程投標單可按，更
      足見原告關於「鋼材」及「模板」之金額，甚至總投標價之金額，均係經過考
      量所填載之金額，實難認係單純之繕寫錯誤。本件原告之標價，其中「鋼材」
      及「模板」部分，因依工程投標單記載，於訂約時需按決標金額及核定底價之
      比例調整之，而經調整結果，其金額並無政府採購法施行細則第八十條第四款
      所稱部分標價偏低情事，且斟酌上述原告標單其他項目之金額及原告工程投標
      單金額記載之情形，亦不足認係屬原告所稱繕寫錯誤所致等情狀，是被告行使
      裁量權結果認原告本件投標案並無政府採購法第五十八條規定之適用，即難謂
      其裁量有何裁量濫用之違法。是原告主張依據政府採購法第五十八條規定，被
      告就本採購案應不決標予原告云云，即難採取。
（三）次按政府採購程序，在公開招標之情形，採購機關之招標公告性質為要約之引
      誘，而廠商投標則為要約，開標後，採購機關除有法律容許之情形外，有義務
      依照招標規範所訂條件，決標給標價最低或投標方案最優之廠商，則為承諾之
      性質（參羅昌發前揭書第八十頁；黃立著「投標低於底價八成應繳差額保證金
      的問題」一文），是被告為系爭招標案之公告後，原告是否參與投標並其價格
      之決定，均屬其自由，則本件開標後被告以原告之總標價為最低標合於採購公
      告內容，並依其權限審酌原告之標價並無顯不合理、不能誠信履約或其他特殊
      情形，決標予原告，正是符合其承諾之義務；且採購案因未能訂約、履約，而
      需另行招標，不僅造成行政資源之浪費，更會影響公共工程進度，損害公共利
      益，是政府採購法乃有第一百零一條第一項之規定，並進而有第一百零二條刊
      登政府採購公報及第一百零三條不得參加投標或作為決標對象或分包廠商之效
      果規定，以期對此種破壞政府採購秩序者有所規制。是被告斟酌前項所述情狀
      ，認本件投標案無政府採購法第五十八條規定之適用，自無違反誠信原則及比
      例原則可言。至原告所舉「大鵬專案Ａ區第九標工程乙案行政機關之處理程序
      」之案例，核與本件之事實並不相同，自不得比附援引，原告以該案例爭執被
      告決標予原告有違反比例原則云云，亦無足採。
（四）另本招標案採訂底價之最低標得標方式，而開標結果，原告係以低於底標之最
      低標得標一節，已如前述，是被告所定底價是否偏低，核與開標結果應由原告
      得標之事實無影響。且本採購案契約價金係以原告工程投標單之總標價為準，
      而該標價係原告依招標文件所列工程項目，考量市場價格、其自身之營運成本
      及利潤盈虧等因素，本於其自由意思填載於工程投標單上；本件原告既填載工
      程總標價為五千三百八十萬元，其意即認總標價五千三百八十萬元乃符合其營
      運考量之數額，至於此數額對原告是屬盈或虧，乃原告應自行承擔之風險，究
      不得於開標後得知他人之投標金額及被告之底價後，方以被告核定之底價偏低
      ，進而爭執其有政府採購法第五十八條規定之適用。被告底價訂定之高低既與
      原告應得標之事實無影響，更與政府採購法第五十八條規定之要件無涉，是原
      告請求調閱被告底價之核定資料及嗣後再行招標之底價資料，即與本件判決之
      爭執無涉，本院自無調閱之必要，併予敘明。
四、又按「機關辦理採購，發現廠商有下列情形之一，應將其事實及理由通知廠商，
    並附記如未提出異議者，將刊登政府採購公報：．．．．．．七、得標後無正當
    理由而不訂約者。．．．。」「依前條第三項規定刊登政府採購公報之廠商，於
    下列期間內，不得參加投標或作為決標對象或分包廠商。．．．．．．二、有第
    一百零一條第七款至第十四款情形或第六款判處拘役、罰金或緩刑者，自刊登之
    次日起一年。但經判決『撤銷原處分』或無罪確定者，應註銷之。」「機關得於
    招標文件中規定廠商有下列情形之一者，其所繳納之押標金不予發還，其已發還
    者，並予追繳．．．五、開標後應得標者，不接受決標或拒不簽約。．．．」政
    府採購法第一百零一條第七款、第一百零三條第一項第二款及第三十一條第二項
    定有明文，而本件招標文件即高雄市政府工務局新建工程處採購投標須知第二十
    二條第四款亦規定：「得標廠商於決標後有下列情形之一者，除撤銷決標，其押
    標金不予退還，並依政府採購法第一百零一條規定刊登政府採購公報，另依案情
    送相相關目的事業主管機關論處，本機關得以原決標價依決標前各投標廠商標價
    之順序，自標價低者起，依序洽其他合於招標文件規定之未得標廠商減至該決標
    價後決標，或重行辦理招標。．．．．．． (四)未於規定期限內來本機關辦理
    工程契約簽訂手續，或以任何理由放棄承辦責任者。．．．．．．。」有該採購
    投標須知可稽；本件被告於九十一年五月二十二日宣布原告得標後，原告並未於
    被告通知之限期內辦理簽約手續之事實，已經兩造分別陳述在卷，而原告所為關
    於被告應不予決標予原告之爭執，又無可採，已如前述，故被告依據上述法律規
    定及招標文件，於被告九十一年八月十四日高市工新（三）字第○九一○○○七
    四五一號函為押標金不予發還之註記，自屬有據；原告以被告之否准不決標予原
    告係屬違法為由，請求發還押標金，自無可採。
五、另本件原告請求撤銷之原處分為被告九十一年年八月十四日高市工新（三）字第
    ○九一○○○七四五一號函一節，已經原告陳明在卷（詳見本院九十二年五月二
    十七日之準備程序筆錄）；而觀此函文之內容，其主要是通知原告參與本件採購
    案，未於期限內辦妥契約手續，有政府採購法第一百零一條第七款情形，並附記
    得於接獲通知之日起二十日內以書面提出異議，如未提出異議，將刊登政府採購
    公報等情，有該函文附卷可稽；可知此函係認定原告有違反政府採購法第一百零
    一條第一項第七款規定情事，亦即此一認定方屬行政機關就公法上具體事件所為
    之決定而對外直接發生法律效果之行政處分，至於此函文中關於原告所稱之停權
    部分，則為因刊登政府採購公報，依據上述政府採購法第一百零三條規定所發生
    之法律效果，自非屬行政處分（最高行政法院九十一年度裁字第二三八號裁定參
    照）；故原告主張請求撤銷之原處分尚包含停權處分云云，自有誤會，併予敘明
    。
六、綜上所述，原告之主張均無可採；被告就本件採購案之決標既無違誤，則原告於
    被告決標後拒不訂約，被告乃為認定原告有政府採購法第一百零一條第一項第七
    款規定情事之處分，即無違誤，審議判斷予以維持，亦無不合；原告提起本件訴
    訟，求為撤銷審議判斷及原處分，並請求被告作成返還原告押標金二百八十萬元
    及自九十一年五月二十三日起至清償日止按年息百分之五計算利息之處分，均無
    理由，應予駁回。
七、據上論結，本件原告之訴為無理由，依行政訴訟法第一百九十五條第一項後段、
    第二百條第二款、第九十八條第三項前段，判決如主文。
中      華      民      國    九十二    年      七      月      四      日
                              高雄高等行政法院第一庭
                                          審判長法官  陳光秀
                                          法      官  李協明
                                          法      官  楊惠欽
右為正本係照原本作成。
如不服本判決，應於判決送達後二十日內向本院提出上訴書狀，其未表明上訴理由者
，應於提起上訴後二十日內向本院提出上訴理由書（須按對造人數附繕本）；如於本
判決宣示或公告後送達前提起上訴者，應於判決送達後二十日內補提上訴理由書（須
附繕本）。未表明上訴理由者，逕以裁定駁回。
提起上訴應預繳送達用雙掛號郵票七份（每份三十四元）。
中      華      民      國    九十二    年      七      月      四      日
                                          法院書記官  藍亮仁


司法院資訊處製作；財團法人民間司法改革基金會備份。
